【裁判字號】    97,家抗,6
【裁判日期】    970320
【裁判案由】    選任遺產管理人
【裁判全文】
臺灣臺南地方法院民事裁定              97年度家抗字第6號
抗  告  人  財政部國有財產局臺灣南區辦事處臺南分處
法定代理人  甲○○
相  對  人  大眾商業銀行股份有限公司
法定代理人  乙○○
代  理  人  丙○○
上抗告人因與相對人間就被繼承人王文章選任遺產管理人事件，
對於本院96年度財管字第127號裁定提起抗告，本院裁定如下：
    主      文
抗告駁回。
抗告程序費用新臺幣壹仟元由抗告人負擔。
    理      由
一、按先順序繼承人均拋棄其繼承權時，由次順序之繼承人繼承
    ；其次順序繼承人有無不明或第四順序之繼承人均拋棄其繼
    承權者，準用關於無人承認繼承之規定；又繼承開始時，繼
    承人之有無不明者，由親屬會議於一個月內選定遺產管理人
    ，並將繼承開始及選定遺產管理人之事由，向法院報明；第
    1178條所定之期限屆滿，無繼承人承認繼承時，其遺產於清
    償債權，並交付遺贈物後，如有賸餘，歸屬國庫；無親屬會
    議或親屬會議未於第1177條所定期限內選定遺產管理人者，
    利害關係人，得聲請法院選任遺產管理人，並由法院依前項
    規定為公示催告，民法第1176條第6項、第1177條、第1185
    條及第1178條第2項分別定有明文。
二、 本件相對人即原審聲請人大眾商業銀行股份有限公司於原
     審法院聲請意旨略以：相對人係被繼承人王文章之債權人
     ，因被繼承人於民國93年3月27日死亡，而被繼承人之法定
     繼承人均已拋棄繼承，迄今亦無親屬會議為其選定遺產管
     理人，致影響相對人債權之行使，故聲請選任財政部國有
     財產局臺灣南區辦事處臺南分處為被繼承人王文章之遺產
     管理人等語。
三、原審法院裁定以：
(一)相對人上開主張，業據提出被繼承人之除戶謄本及繼承系統表
  、本院93年3月26日南院慶92執速字第12829號債權憑證影本及
  本院93年度繼字第769號拋棄繼承准予備查通知影本為證，堪
  認屬實。次查被繼承人之法定繼承人均已聲明拋棄繼承權，而
  相對人為被繼承人之債權人，其以利害關係人身分聲請選任被
  繼承人之遺產管理人，自屬合法，應予准許。
(二)按公示催告期限屆滿，無繼承人承認繼承時，其遺產於清償債
  權，並交付遺贈物後，如有剩餘，歸屬國庫，又按非公用國有
  財產以財政部國有財產局為管理機關。民法第1185條、國有財
  產法第12條分別定有明文。查本件被繼承人王文章之繼承人均
  已拋棄繼承權，足見渠等對被繼承人遺產之處置已漠不關心，
  而被繼承人之遺產，倘無人承認繼承時，於清償債權，交付遺
  贈物後，將歸屬國庫，故為使遺產之處置順利進行，並考量遺
  產管理之專業性與公平性，本院認選任財政部國有財產局臺灣
  南區辦事處臺南分處為被繼承人王文章之遺產管理人為適當。
四、本件抗告意旨略以：
(一)相對人大眾商業銀行股份有限公司因其債務人王文章於93年3
  月27日死亡後，全體法定繼承人均已於法定期間內向法院聲明
  拋棄繼承權並經准予備查在案，致無繼承人而無法行使其債權
  ，因而聲請選任抗告人為遺產管理人。按以被繼承人王文章對
  相對人之借款，尚遺留有不動產得供相對人聲請強制執行，但
  其繼承人卻全體拋棄繼承，足徵被繼承人王文章有遺債大於遺
  產之情形。
(二)按司法院74年10月15日（74）院台廳一字第05786號函示「嗣
  後各地方法院受理有關無人承認繼承遺產管理事件時，．．．
  因此類拋棄繼承事件，多屬遺債大於遺產，形同破產，儘量避
  免選任國有財產局為遺產管理人。．．．」而本案極可能屬於
  遺債大於遺產，依上開司法院函示應儘量避免選任國有財產局
  為遺產管理人，原裁定之選任實有不當；另縱其繼承人拋棄繼
  承並非不可擔任遺產管理人，且法亦無明文禁止，況繼承人對
  被繼承人生前之債權債務關係，以及印鑑、重要文件、產權文
  件等應較清楚或仍保管中，雖相對人與被繼承人間之債權債務
  關係，與繼承人並無任何關聯性存在，但就適任與否加以考量
  ，除其最近親屬外，實不作第二人想。況不僅就被繼承人向相
  對人借貸款項為多少，是否完全未清償，若有清償，則已償還
  者為多少，暨除擔保之債權外，是否尚有其他債權債務關係，
  均需全面加以了解，則以抗告人僅係國有財產之管理機關，於
  被繼承人之遺債大於遺產之際，選任抗告人為遺產管理人，抗
  告人恐力有未逮，應以被繼承人之最近親屬為遺產管理人較適
  宜。
(三)又抗告人因係國庫之財產管理機關，而國庫對於無人承認繼承
  之遺產向有期待權，因之若被繼承人尚有剩餘遺產得以歸屬國
  庫，則選任抗告人為遺產管理人方有實益。審究本案，既有遺
  債大於遺產之虞，若選任抗告人為遺產管理人，則抗告人仍須
  善盡管理人責任為其管理遺產、處理債務等問題，其間所耗費
  之人力、時間實難以金錢衡量；且管理期間所需之花費亦由國
  庫代為墊付，而若其遺產不足以清償，不僅國庫利益受損，更
  造成浪費國家資源於少數特定人之不公現象。
五、經查：
(一)本件相對人主張之前開事實，業據其提出被繼承人之除戶謄本
  及繼承系統表、本院93年3月26日南院慶92執速字第12829號債
  權憑證及本院93年度繼字第769號拋棄繼承准予備查通知（均
  影本）附於原審卷可稽，揆諸前開說明，其自係被繼承人之利
  害關係人，從而，相對人以其為利害關係人聲請選任被繼承人
  之遺產管理人，自屬有據。
(二)抗告人對原裁定提起抗告，主要係以司法院74年10月15日（74
  ）院台廳一字第05786號之函示為依據。惟司法院前述函示，
  僅謂儘量避免選任抗告人為遺產管理人，並非謂不得選任其為
  遺產管理人，此無非著眼於國有財產之考量，對於法院並無拘
  束力。又被繼承人生前之債權債務關係及有關產權證明文件，
  抗告人本得依其他方式獲悉或取得；另有關之印鑑，抗告人亦
  得依舉證責任分配方式辨識其真偽，於其管理遺產上並無困難
  ，而被繼承人之親屬對上開文件資料未必知悉。且被繼承人之
  全體繼承人均拋棄繼承，已無利害關係，是如選定渠等擔任遺
  產管理人，難期將來執行職務能克盡職守，公正客觀，以善盡
  管理人之職務；為期公正，實不宜選任渠等為遺產管理人。抗
  告意旨主張繼承人對於被繼承人生前之債權債務關係最為知悉
  ，且相關印鑑、重要證件、產權證明等目前仍在家屬保管中，
  故就適任與否加以考量，應以被繼承人之最近親屬為遺產管理
  人最適當云云，自無可取。
(三)再者，被繼承人之遺產，於遺產管理人完成清償債權並交付遺
  贈物等清算程序前，是否有賸餘，無從知悉。且依上述說明，
  各順序之繼承人均拋棄繼承者，其剩餘財產歸屬國庫，而抗告
  人為國庫之綜理機關，為國有財產法第9條第2項所明定，其備
  有財產管理之專才，雖其經費支出屬國家資源，但保護無人繼
  承財產之債權人之權利，亦屬政府之義務。於遺產管理人指定
  之實際運作，仍認選任國有財產局為遺產管理人較為妥適。是
  抗告意旨所稱：本件既有遺債大於遺產之虞，若選任抗告人為
  遺產管理人，抗告人仍須盡善良管理人之責任為其管理遺產、
  處理債務問題，其間所將耗費之人力、時間實難以金錢衡量；
  且管理期間所須之花費亦由國庫代為墊付，不僅國庫利益受損
  ，更造成浪費國家資源於少數特定人之不公現象云云，亦無可
  採。
(四)綜上所述，原審法院指定抗告人為被繼承人之遺產管理人，經
  核並無不合，抗告意旨復未述明原裁定選任其為被繼承人之遺
  產管理人有何違法或其他不當之處，其提起抗告，聲明廢棄原
  裁定，非有理由。
六、據上論結，本件抗告為無理由，依非訟事件法第21條第2項
    、第46條，民事訴訟法第495條之1第1項、第449條第1項、
    第95條、第78條，裁定如主文。
中    華    民    國    97    年    3     月    20    日
                  家事法庭 審判長 法  官  鍾宗霖
                                  法  官  鄭彩鳳
                                  法  官  林富郎
以上正本係照原本作成。
抗告人如不服本裁定，僅得於本裁定正本送達後10日內以適用法
規顯有錯誤為理由，向本院提出再抗告狀（須附繕本一份及繳納
再抗告裁判費新台幣1000元），並經本院許可後始可再抗告。
中    華    民    國    97    年    3     月    20    日
                                  書記官  劉毓如


司法院資訊處製作；財團法人民間司法改革基金會備份。
